ACORDAO-COMPLETO-2500849

ACÓRDÃO 1740/2022 ATA 8/2022 - PRIMEIRA CÂMARA

VISTOS, relatados e discutidos estes autos de admissão pela Empresa Brasileira de Correios e Telégrafos.
ACORDAM os ministros do Tribunal de Contas da União, reunidos em sessão da 1ª Câmara, diante das razões expostas pelo relator, em:
9.1. considerar legal a admissão de Sidney Marcondes da Silva (52214/2019, peça 3) , concedendo-lhe o registro, nos termos do § 1º do art. 260 do RI/TCU; 
9.2. encerrar o processo e arquivar os presentes autos.

Atos de admissão.

Primeira Câmara

Empresa Brasileira de Correios e Telégrafos (ECT).

3. Interessado: Sidney Marcondes da Silva (XXX.571.064-XX).

13.1. Ministros presentes: Walton Alencar Rodrigues (Presidente), Benjamin Zymler, Vital do Rêgo e Jorge Oliveira.
13.2. Ministros-Substitutos presentes: Augusto Sherman Cavalcanti e Weder de Oliveira (Relator).

WEDER DE OLIVEIRA

Em exame, a admissão do Sr. Sidney Marcondes da Silva no cargo de agente dos Correios (atividade 2: Carteiro) na Empresa Brasileira de Correios e Telégrafos (ECT) .
Reproduzo, com ajustes, o relatório elaborado pelo auditor da Secretaria de Fiscalização de Integridade de Atos e Pagamentos de Pessoal e de Benefícios Sociais (Sefip) (peça 5) , que recebeu manifestação de concordância da unidade (peça 6) e do MP/TCU, representado pelo procurador Marinus Eduardo De Vries Marsico (peça 7) :
" (...) EXAME TÉCNICO  
Procedimentos aplicados
3.	Os procedimentos para exame, apreciação e registro de atos de pessoal encontram-se estabelecidos na Instrução Normativa TCU 78/2018 e na Resolução TCU 206/2007. Essas normas dispõem que os atos de pessoal disponibilizados por meio do e-Pessoal devem ser submetidos previamente a críticas automatizadas, com base em parâmetros predefinidos.
4.	As críticas das informações cadastradas na etapa de coleta do ato foram elaboradas e validadas levando-se em conta as peculiaridades de cada ato. Os itens verificados nessa etapa são inerentes a dados cadastrais, fundamentos legais, mapa de tempo, ficha financeira, assim como eventuais ocorrências de acumulação. Trata-se de verificações abrangentes, minuciosas e precisas e sem a necessidade de ação humana e, portanto, menos suscetível a falhas. As críticas aplicadas estão discriminadas no sistema, no Menu e-Pessoal, opção 'Crítica', que podem ser acessadas mediante concessão de perfil específico a servidores do TCU responsáveis pela análise.
5.	Além das críticas automatizadas, há verificação humana adicional no caso de haver alertas do sistema ou informações não formatadas, como esclarecimentos do gestor ou do controle interno.  
6.	As críticas também consideram os registros do Sistema Integrado de Administração de Recursos Humanos (Siape) . O Siape disponibiliza informações atualizadas sobre as parcelas que integram os proventos, diferentemente, portanto, do e-Pessoal, que informa as parcelas no momento do registro do ato. 
7.	Essa confrontação com o Siape fornece uma visão atual e verdadeira da situação, o que permite descaracterizar irregularidades e inconsistências que, embora constantes do e-Pessoal, já foram corrigidas.
8.	As verificações detectadas no ato encontram-se discriminadas na aba de pendências do ato no sistema e-Pessoal, bem como no espelho do ato contemplado por esta instrução.
Exame das Constatações
9.	Ato: 52214/2019 - Interessado: SIDNEY MARCONDES DA SILVA - CPF: XXX.571.064-XX
9.1.	Parecer do Controle Interno: considerar o ato Legal.
9.2.	Constatação e análise: 
9.2.1.	Ato com anexo do tipo sentença judicial (0800312-53.2015.4.05.8305) .
a.	Justificativa do Gestor de Pessoal: Não há. Verificação efetuada no âmbito do TCU.
b.	Análise do Controle Interno:  Não há. Verificação efetuada no âmbito do TCU.
c.	Análise da Equipe Técnica: Ilegal
O interessado recorreu ao Judiciário após reprovação no exame médico. No curso do processo, mediante perícia médica determinada por aquele Juízo, foi comprovada a aptidão para o exercício da função de agente de correios, tendo concluído aquele Juízo que se o candidato, segundo a perícia judicial, não apresenta patologia capaz de torná-lo inapto para o exercício do cargo pretendido, afigura-se manifestamente ilegítima a sua exclusão do certame. Também mencionou aquele Juízo que a jurisprudência pátria é no sentido de que não prevalece o laudo pericial unilateralmente elaborado, que diverge substancialmente do laudo oficial (TRF-1 - AC: 628972820124013800 , Relator Des. Federal Daniel Paes Ribeiro, Julgamento: 10/11/2014, 6ª Turma, Publicação: 21/11/2014, TRF-2 - APELRE: 201251010077194 RJ , Relator: Des. Federal Guilherme Couto, Julgamento: 15/10/2014, 6ª Turma Especializada, Publicação: 30/10/2014, TRF-5 - REEX: 804820134058304, Relator: Des. Federal Francisco Cavalcanti, Julgamento: 11/6/2014, 1ª Turma, Publicação: 18/6/2014) . No entanto, a contratação se deu muito após o vencimento do prazo de validade do concurso.
9.3.	O quadro resumo de ocorrências e, quando for o caso, o detalhamento da norma legal e da jurisprudência para a inconsistência acima elencada encontra-se no anexo II dessa instrução. 
9.4.	Encaminhamento do ato: 
9.4.1.	Considerar ILEGAL e recusar registro do ato de Admissão de SIDNEY MARCONDES DA SILVA do quadro de pessoal do órgão/entidade EMPRESA BRASILEIRA DE CORREIOS E TELEGRAFOS - ECT, com base nos arts. 71, inciso III, da Constituição Federal, 1º, inciso V, e 39, inciso II, da Lei 8.443/1992 e 260, § 1º, do Regimento Interno. 
CONCLUSÃO
10.	A abrangência e a profundidade das verificações levadas a efeito fundamentam convicção de que o ato 52214/2019 pode ser apreciado pela ilegalidade, em razão das irregularidades apontadas no item Exame das Constatações desta instrução, que representam afronta à legislação e à jurisprudência de referência.
11.	O aludido ato deu entrada neste Tribunal há menos de cinco anos, não sendo aplicável, portanto, o procedimento de contraditório e ampla defesa determinado pelo Acórdão 587/2011-TCU-Plenário.
PROPOSTA DE ENCAMINHAMENTO
12.	Ante o exposto, com fundamento no art. 71, inciso III, da Constituição Federal, no art. 1º, inciso V, e art. 39, incisos I e II, da Lei 8.443/1992, no art. 260 do Regimento Interno do Tribunal de Contas da União, propõe-se: 
12.1.	Considerar ILEGAL e recusar registro do ato de Admissão de SIDNEY MARCONDES DA SILVA do quadro de pessoal do órgão/entidade EMPRESA BRASILEIRA DE CORREIOS E TELEGRAFOS - ECT, com base nos arts. 71, inciso III, da Constituição Federal, 1º, inciso V, e 39, inciso II, da Lei 8.443/1992 e 260, § 1º, do Regimento Interno."
É o relatório.

não há.

Procurador Marinus Eduardo De Vries Marsico.

ADMISSÃO. CONTRATAÇÃO APÓS EXPIRADO O PRAZO DO CONCURSO. INGRESSO DE AÇÃO JUDICIAL FORA DA VALIDADE DO CONCURSO. SENTENÇA JUDICIAL COM ESCOPO RESTRITO TRANSITADA EM JULGADO. IRREVERSIBILIDADE DA CONTRATAÇÃO. LEGALIDADE.

ATOS DE ADMISSÃO (ADS)

Secretaria de Fiscalização de Integridade de Atos e Pagamentos de Pessoal e de Benefícios Sociais (Sefip).

Trata-se da admissão do Sr. Sidney Marcondes da Silva no cargo de agente dos Correios (atividade 2: carteiro) na Empresa Brasileira de Correios e Telégrafos (ECT) .
A Secretaria de Fiscalização de Integridade de Atos e Pagamentos de Pessoal e de Benefícios Sociais propõe a ilegalidade do ato com o argumento de que o interessado foi contratado "muito após o vencimento do prazo de validade do concurso", mesmo ressaltando que tenha se dado por força de sentença judicial com trânsito em julgado.
Com vênias de estilo, entendo que devam ser aplicadas recentes decisões desta Corte de Contas, em outro sentido.
II
O interessado foi aprovado para o cargo de carteiro, conforme edital do concurso 11/2011. Submetido aos exames médicos, teve sua nomeação negada pela ECT, em razão de ter sido considerado inapto para a função pretendida.
O Sr. Sidney Marcondes recorreu ao Poder Judiciário, por meio da ação ordinária 0800312-53.2015.4.05.8305, distribuída em 5/10/2015 à 23ª Vara Federal de Pernambuco, ou seja, fora da validade do concurso (ocorrida em 22/5/2015) , conforme pesquisa no sítio do Justiça Federal em Pernambuco[footnoteRef:2]  [2:  Disponível em https://pje.jfpe.jus.br/pjeconsulta/ConsultaPublica/DetalheProcessoConsultaPublica/listView.seam?signedIdProcessoTrf=6d45fe01e944e25fb206695bb5b54cf1#, acessado em 7/3/2022.] 
Em sentença de primeira ordem, em 21/7/2016, a titular da 23ª Vara Federal, com supedâneo em laudo oficial emitido "por perito de confiança deste Juízo e equidistante do interesse das partes", resolveu o mérito da ação, "anulando o ato administrativo que, injustificadamente, declarou a inaptidão do autor ao exercício do cargo de Agente dos Correios - Atividade 2: Carteiro, para o qual foi regularmente aprovado e classificado em atendimento aos termos do Edital nº 11 - ECT, de 22/03/2011, afastando os efeitos do Atestado de Saúde Ocupacional emitido em 12/02/2015 (id. 4058305.1787683) , com as consequências pertinentes" (peça 3, p. 16) .
Essa sentença foi confirmada em 12/6/2018, em apelação interposta pela ECT, por meio de acórdão exarado pela 2ª Turma do Tribunal Regional Federal da 5ª Região (peça 3, p. 20) , assim ementado:
"ADMINISTRATIVO. CONCURSO PÚBLICO. CARTEIRO. EXAME MÉDICO. PERÍCIA JUDICIAL. CANDIDATO APTO.
1. Hipótese em que se discute se o autor, aprovado em concurso público para o cargo de Agente de Correios - Carteiro da ECT, faz jus a que seja anulado o ato que o considerou inapto para o exercício do cargo porque no exame médico teria sido constatado que seria portador de patologia da coluna vertebral que comprometeria a postura correta, hérnia de disco, patologias degenerativas e nódulos de schmorl;
2. A perícia judicial concluiu que as alterações radiológicas não justificam a inaptidão para a função, tendo concluído que o autor se encontra apto para exercê-la;
3. Sendo certo que as conclusões do perito oficial, por ser ele terceiro imparcial e equidistante dos interesses das partes, devem ser acatadas quando apresentadas em laudo bem elaborado e fundamentado, e tendo ele concluído que o autor estaria apto ao exercício do cargo, deve ser anulado o ato que o considerou inapto;
4. Apelação improvida."
Foi emitida certidão de trânsito em julgado em 4/9/2018, conforme histórico constante da peça 3, p. 4.
III
É certo que, conforme jurisprudência elencada pela Sefip no anexo II de sua instrução (peça 5, p. 5) , esta Corte entende que, nos casos de admissões efetuadas após a validade do concurso, o ato deve ser considerado ilegal e negado o seu registro (acórdãos 7135/2014, 7464/2014, 7882/2014, 671/2015, 1140/2015, 2595/2015, 3091/2015, 3251/2015, 3618/2015 e 3503/2016-TCU-1ª Câmara, e 3713/2019-TCU-2ª Câmara) .
Confirmado o trânsito em julgado da decisão judicial (independentemente da data de ingresso da ação judicial ou trabalhista) , aplica-se ao caso precedentes no sentido de julgar legal o ato e conceder-lhe o registro, a exemplo do Acórdão 18562/2021-TCU-Segunda Câmara, de relatoria do ministro Augusto Nardes, do qual reproduzo o seguinte excerto:
"Em exame ato de admissão de xxxxx, encaminhado pelo Banco do Brasil ao Tribunal de Contas da União para fins de registro, nos termos do art. 71, inciso III, da Constituição Federal.
2.	Depois de analisar a admissão em questão, a Secretaria de Fiscalização de Pessoal (Sefip) , com o aval do Ministério Público junto ao TCU, propôs considerar ilegal o ato, recusando-lhe registro, tendo em vista que a contratação se deu após o vencimento do prazo de validade do concurso.
3.	Manifesto, desde já, com as máximas vênias, minha divergência com o encaminhamento proposto pelos pareceres técnicos, uma vez que considero que a admissão deve ser considerada legal, com o consequente registro do ato.
4.	Não há dúvidas, conforme destacado no trecho do anexo II da instrução da unidade técnica, transcrito a seguir, que a jurisprudência majoritária desta Casa tem entendido, nos casos de admissões efetuadas após a validade do concurso, que se deve considerar ilegal o ato, com negativa de seu registro.
'Esta Corte de Contas vem negando o registro a admissões realizadas após a validade do concurso, mesmo que realizadas em obediência a mandado judicial. Podem ser citados como exemplo, os seguintes precedentes: Acórdãos 7135/2014, 7464/2014, 7882/2014, 671/2015, 1140/2015, 2595/2015, 3091/2015, 3251/2015, 3618/2015 e 3503/2016, todos da Primeira Câmara, de relatoria do Ministro Benjamin Zymler; Acórdão 3713/2019-TCU-Segunda Câmara, de relatoria da Ministra Ana Arrais'.
5.	A admissão sob análise, entretanto, amolda-se, quase que completamente, à mais recente jurisprudência deste Tribunal (Acórdãos 16.455/2021, de relatoria do Ministro-Substituto Marcos Bemquerer Costa e 17.219/2021, de relatoria do Ministro-Substituto André Luís de Carvalho, ambos da Segunda Câmara) , em que os atos de admissão semelhantes foram julgados legais. Alinha-se também à análise transcrita a seguir, realizada no voto condutor do Acórdão 11551/2021-TCU-Primeira Câmara, de relatoria do Ministro Jorge Oliveira, que inaugurou esse novo entendimento do TCU:
'4. O interessado foi aprovado em processo seletivo para o denominado 'cadastro de reserva' para a carreira administrativa do Banco do Brasil, para a microrregião de Alagoas, e obteve aprovação, conforme documentos juntados aos autos. No entanto, ante a preterição dos concursados em detrimento da contratação de servidores terceirizados ao longo do período de validade do concurso, ingressou com ação judicial dois dias antes do término da vigência do processo seletivo.
5. Inexiste qualquer ilegalidade. Embora a nomeação tenha se dado em período posterior à validade do certame, é certo que foi buscada judicialmente ainda no prazo nele previsto.
 (...) 
10. É certo que este Tribunal tem se orientado no sentido de que 'a expiração do prazo de validade de concurso público constitui óbice intransponível ao registro pelo TCU de atos de admissão efetuados posteriormente a essa data, devendo, no entanto, ser assegurada a produção dos efeitos das admissões enquanto subsistir decisão judicial favorável aos interessados' (Acórdão 1106/2020-TCU-Plenário, Relator Ministro Benjamin Zymler, 2805/2019-2ª Câmara, Relatora Ministra Ana Arraes e 7427/2016-1ª Câmara, Relator Ministro Bruno Dantas, entre outros) .
11. No voto condutor do primeiro dos arestos mencionados, o relator consignou que:
' (...) a Justiça do Trabalho não determinou objetivamente a contratação de nenhum candidato em específico, tampouco indicou o quantitativo de vagas reservadas no certame e muito menos as qualificou: antes, simplesmente estendeu o prazo de validade 'até que se alcance o número de contratações necessárias, de forma a reduzir as contratações temporárias às situações efetivamente emergenciais e de duração reduzida' (cf. sentença de primeiro grau proferida em 19/11/2014) .'
12. E, posteriormente, arrematou: 'portanto, o que se tem, concretamente, é um concurso público cuja vigência, em sua plenitude, já se estende por nove anos, sem nenhum sinal de solução no horizonte'.
13. O voto condutor do também já aludido Acórdão 7427/2016-TCU-Primeira Câmara, por seu turno, destacou a 'inusitada indefinição quanto ao termo final do prazo de validade do concurso' e a 'generalidade e abrangência da sentença, que não especificou o quantitativo de empregos públicos ocupados de forma supostamente irregular e tampouco delimitou as dependências da ECT em que a falha teria ocorrido'.
14. A situação constante destes autos é significativamente distinta daqueles precedentes, uma vez que decorre de decisão judicial com contornos perfeitamente delimitados, favorável a apenas cinco candidatos aprovados para localidades previamente definidas (Microrregiões 01 e 02 de Alagoas) .
15. O voto condutor do Acórdão 3503/2016-TCU-Primeira Câmara  (Relator Ministro Benjamin Zymler) , mencionado como precedente na discussão que conduziu ao já mencionado Acórdão 1106/2020-TCU-Plenário, demonstrou preocupação com a possível irreversibilidade das contratações, na hipótese de revogação da ordem judicial (...) .
16. A justificada precaução consignada naquele voto não se mostra aplicável ao ato de admissão agora apreciado, uma vez que a sentença que ordenou a contratação já transitou em julgado. Aliás, a irreversibilidade da contratação em tela é caracterizada pela desistência, pelo Banco do Brasil, de embargos que haviam sido por ele opostos contra aquela sentença e da homologação judicial, em 3/9/2018, de acordo entre as partes, com a contratação definitiva dos reclamantes, a 'plena quitação aos direitos vindicados no processo, em caráter irrevogável e irretratável' e pela extinção do processo, com resolução do mérito.
18. (...) o ato de admissão de (...) se distingue, essencialmente, porque decorre de ação judicial: (i) de escopo restrito; (ii) desprovida do caráter de generalidade; (iii) impetrada dentro do prazo de validade do concurso; e (iv) transitada em julgado. Considero que essas condições, que consolidam a irreversibilidade da contratação, conduzem à conclusão de não haver razões para que o Tribunal deixe de considerar o ato legal, ordenando seu registro.'
6.	À semelhança do que foi analisado no trecho retro transcrito, no caso presente observa-se que, conforme informado na instrução da Sefip: a) a sentença favorável ao interessado transitou em julgado, adquirindo grau de imutabilidade e de assentamento definitivo do direito discutido; b) a decisão trabalhista teve 'escopo restrito', sendo ausente 'o caráter de generalidade', pois não estendeu a validade do certame, e sim determinou 'a convocação dos reclamantes para realização dos exames admissionais, ante o reconhecimento de seus direitos subjetivos à nomeação' (peça 3, p. 8) ; e c) está presente a hipótese da irreversibilidade da contratação, haja vista a impossibilidade de revogação da ordem judicial (coisa julgada) .
7.	Há que se ressalvar, apenas, que diferentemente dos precedentes mencionados, no caso presente a ação foi autuada em 9/9/2017, fora do prazo de validade do concurso público (conforme consulta realizada pelo meu Gabinete, em 26/10/2021, no endereço https://pje.trt8.jus.br/consultaprocessual/detalhe-processo/0001125-21.2017.5.08.0208/1) . Não me parece, entretanto, que essa seja questão relevante a ser verificada, mas sim, a irreversibilidade da decisão judicial, que reconheceu que a contratação precária ocorreu dentro do prazo de validade do concurso. Assim, se não fosse a burla à regra do concurso (reconhecida judicialmente) , os candidatos aprovados para o cadastro de reserva, inclusive xxxxx, teriam sido admitidos nesse prazo, e não os trabalhadores de empresas terceirizadas. O trecho a seguir, extraído da sentença proferida na 5ª Vara do Trabalho de MACAPA (peça 3, p. 7) , demonstra ter sido essa a conclusão do Processo 0001125-21.2017.5.08.0208, que transitou em julgado, sendo, portanto, imutável, irreversível e, neste caso concreto, de 'escopo restrito':
'Na situação em apreço, os reclamantes foram aprovados no concurso público realizado pela reclamada para formação de cadastro de reserva para o cargo de escriturário.
Ocorre que nada obstante a existência de candidatos aprovados no concurso, a reclamada mantém diversos contratos com empresas terceirizadas para fornecimento de mão de obra temporária, conforme comprovam os documentos de ID 71241ec e seguintes.
Tais trabalhadores temporários desempenham serviços ligados à atividade fim da reclamada, com a carga horária semelhante à dos escriturários, mesma exigência de escolaridade, laboram também dentro das dependências da reclamada e com atribuições similares, conforme se extrai dos contratos firmados (ID 4e3df03) .
Nada obstante a reclamada alegue que as contratações se deram para atender a necessidades temporárias e/ou transitórias, não há nos autos comprovação neste sentido, constando dos contratos a possibilidade de prorrogação por até 60 meses.
Em verdade, verifica-se que a reclamada tem contratado precariamente trabalhadores para compor seus quadros, os quais ocupam mais de 2.000 vagas de trabalho daquela instituição financeira.
Tais fatos evidenciam a tentativa da reclamada de burlar a regra do concurso público, que admite, por intermédio de empresas terceirizadas, empregados para desempenhar atividades semelhantes às dos concursados, entretanto recebem remuneração muito inferior a estes.
Trata-se, portanto, de medida que contribui para a precarização das relações de trabalho - eis que remunera de forma diferente pessoas que realizam serviços semelhantes -, além de deixar de atender às finalidades do concurso público, quais sejam, selecionar os candidatos mais capacitados ao desempenho de cargos e empregos públicos e garantir a isonomia na contratação.
Nessa esteira, verifica este juízo que houve preterição dos reclamantes por trabalhadores temporários, contratados de forma precária para realização de atividades semelhantes, o que acarreta a convolação da expectativa de direito em direito subjetivo à nomeação.'
8.	Ante o exposto, reitero meu entendimento de que o ato de admissão de xxxx deve ser considerado legal, com seu devido registro, por alinhar-se, com a ressalva apresentada, às análises do Acórdão 11551/2021-TCU-Primeira Câmara e aos demais precedentes mencionados ao longo deste voto."
Com efeito, a irregularidade da admissão em análise não envolve a preterição de um candidato aprovado em concurso público, em virtude da contratação de trabalhadores de empresas terceirizadas, e sim, como sobredito, de laudo pericial elaborado pela contratante (ECT) declarando a inaptidão do interessado para ocupar o cargo de carteiro, o qual foi anulado pela 2ª Turma do TRF5.
Contudo, a admissão do Sr. Sidney Marcondes da Silva também se deu com os mesmos contornos da jurisprudência acima citada, quais sejam: (i) sentença com trânsito em julgado, com consequente irreversibilidade da contratação; (ii) decisão com escopo restrito ao caso concreto, por ser direcionada apenas ao autor e ter anulado ato administrativo da jurisdicionada, uma vez que laudo pericial judicial o declarou apto "para exercer a função de agente de correios/carteiro", não adentrando em outros aspectos gerais; e (iii) o ingresso da ação ordinária se deu fora da validade do certame regido pelo edital 11/2011, expirado em 22/5/2015. Nessas circunstâncias, o ato deve ser considerado legal e determinado seu registro.
Diante do exposto, manifesto-me pela aprovação do acórdão que ora submeto à apreciação deste Colegiado.
TCU, Sala das Sessões, em 29 de março de 2022.
Weder de Oliveira 
Relator